【裁判字號】    89,上易,19
【裁判日期】    890328
【裁判案由】    拆屋還地
【裁判全文】
臺灣高等法院臺南分院民事判決  八十九年度上易字第十九號
      上  訴  人    丙○○
      訴訟代理人    林金陽律師
      複  代理人    林俊生律師
      被  上訴人    乙○○      住台北市○○區○○路一八０號六樓
                    甲○○      住台北市○○區○○路一八二號六樓
      右二人共同
      訴訟代理人    林重仁律師
右當事人間請求拆屋還地事件，上訴人對於中華民國八十八年十一月三十日臺灣雲林
地方法院第一審判決（八十八年度訴字第四五０號）提起上訴，本院判決如左：
      主      文
上訴及免為假執行之聲請均駁回。
第二審訴訟費用由上訴人負擔。
      事      實
甲、上訴人方面：
  一、聲明：求為判決：（一）原判決廢棄。（二）右廢棄部分，被上訴人在第一審
      之訴及假執行之聲請均駁回。（三）第一、二審訴訟費用由被上訴人負擔。（
      四）如受不利之判決時，請准上訴人提供擔保免為假執行。
  二、陳述：除與原判決記載相同者，予以引用外，補稱：
  （一）原審判決上訴人敗訴之理由略以：「各共有人依民法第八百十八條之規定，
        按其應有部分，對於共有物之全部雖有使用收益之權，惟共有人對共有物之
        特定部分使用收益，仍須徵得他共有人全體之同意，非謂共有人得對共有物
        之全部或任何一部有自由使用收益之權利，如共有人不顧他共有人之利益，
        而就共有物之全部或一部任意使用收益，即屬侵害他共有人之權利。又未經
        共有人協議分管之共有物，共有人對共有物之特定部分占用收益，須徵得他
        共有人全體之同意，如未經他共有人同意而就共有物之全部或一部任意占用
        收益，他共有人得本於所有權請求除去其妨害或請求向全體共有人返還占用
        部分（最高法院六十二年台上字第一八０三號判例及七十四年度第二次民事
        庭會議決定參照），準此以言，被告（即上訴人）既未經共有人全體之同意
        ，占有使用未經共有人協議分管之共有土地特定部分如附圖所示Ａ部分，依
        前開說明，縱被告（即上訴人）已得其他共有人吳東明、吳林玉之同意，其
        仍屬無權占有，從而，原告依民法第八百二十一條、同法七百六十七條之規
        定，本於共有人之地位，請求被告（即上訴人）丙○○將附圖所示Ａ部分，
        面積０‧０一五二公頃之一樓磚造鐵皮屋拆除，並將土地交還原告（即被上
        訴人）及共有人全體為有理由。」云云，惟綜其上述理由，似尚有值得斟酌
        之處。
  （二）按分別共有，共有人之應有部分係抽象的存在於共有物任何一部，而非一個
        所有物之幾分之幾，故其使用收益，非侷限於共有物之某一部分，民法第八
        百十八條規定「各共有人按其應有部分，對於共有物之全部有使用收益之權
        」，即此之故。可知共有人對於共有物之全部（非一部），有使用收益之權
        ，其使用收益，須按其應有部分之範圍為之，如有超過其應有部分而為使用
        收益者，依司法院院字第一九五０號(一)後段解釋：「他共有人得對之行使物
        權的或債權的請求權」。本件上訴人向訴外人吳東明買受系爭土地持分六分
        之一之面積（即０‧０一七四公頃土地）此有不動產買賣契約書附卷足稽，
        且業據吳東明在原審審理時證述甚詳。上訴人未經被上訴人同意，占有共有
        土地０‧０一五二公頃之面積於特定之位置建屋居住，固屬侵害被上訴人按
        其應有部分就共有土地之全部為使用收益之權利，惟被上訴人被侵害者，為
        其對共有物使用收益之權利，並非共有物本身，性質上不可能為上訴人無權
        占有或侵奪。何況，上訴人所使用之土地面積並未逾依其應有部分六分之一
        計算之分額（即０‧０一七四公頃），故本件情形，應依侵權行為之規定解
        決，不生民法第七百六十七條回復原狀請求權之問題。
  （二）按權利之行使，不得違反公共利益，或以損害他人為主要目的；又行使權利
        ，履行義務，應依誠實及信用方法，民法第一百四十八條定有明文。本件被
        上訴人二人僅占系爭土地應有部分六分之一之面積，而應有部分六分之五面
        積之其他共有人並不反對上訴人於系爭土地上之特定位置建房屋居住，況且
        被上訴人於上訴人建屋之初並未提出反對，直至上訴人花費新台幣（下同）
        二百十餘萬元建造完成後，方於八十八年八月九日向原審提起拆屋還地訴訟
        。衡諸被上訴人二人土地之價值僅一百二十餘萬元，而拆除上訴人房屋至少
        損失二百十餘萬元，此行使權利因逾越權利的本質及經濟目的，而成為權利
        之濫用，似非法之所許。
    三、證據：援用第一審所提之證據。
乙、被上訴人方面：
  一、聲明：求為判決：（一）上訴駁回。（二）第二審訴訟費用由上訴人負擔。
  二、陳述：除與原判決記載相同者，予以引用外，補稱：
  （一）基於債之相對性，債權債務關係只存在於契約當事人之間。即令上訴人與訴
        外人吳東明間買賣系爭土地持分六分之一面積之買賣契約為「真正」且「有
        效」，上訴人亦不得持該買賣契約對被上訴人主張其占用系爭土地之特定部
        分有合法權源。又「各共有人對於第三人，得就共有物之全部，為本於所有
        權之請求。但回復共有物之請求，僅得為共有人全體之利益為之。」「所有
        人對於無權占有或侵奪其所有物者，得請求返還之。對於妨害其所有權者，
        得請求除去之。有妨害其所有權之虞者，得請求防止之。」民法第八百二十
        一條、第七百六十七條分別定有明文，上訴人主張本件情形，應依侵權行為
        之規定解決，不生民法第七百六十七條回復原狀請求權之問題，似有誤解。
  （二）上訴人在搭建系爭房屋之初，被上訴人即一再制止並向雲林縣警察局台西分
        局三崙分駐所報案，惟上訴人仍蠻橫在系爭土地上搭建房屋，如今卻表示「
        被上訴人於上訴人建屋之初並未提出反對」，其無視於法律規定之違法行為
        ，當自己承受其後果，是其上訴顯無理由。
  三、證據：除援用第一審所提證據外，補提郵局存證信函、信封及雲林縣警察局台
      西分局三崙分駐所受理各類案件紀錄表（均影本）各一件、郵局掛號郵件收件
      回執影本三紙及照片三張為證。
      理      由
一、本件被上訴人起訴主張：坐落雲林縣四湖鄉○○段（被上訴人起訴狀誤繕為三「
    條」崙段）二六七四地號土地，為被上訴人與訴外人吳東明、吳林玉、吳惟勤、
    吳惟瑞、吳家豐所共有，上訴人未得全體共有人之同意，竟在系爭土地上如原審
    判決附圖所示Ａ部分、面積０．０一五二公頃，建造一樓磚造二樓鐵皮屋建物一
    棟，無權占用被上訴人及其他共有人之土地；為此，依民法第八百二十一條、第
    七百六十七條之規定，求為命上訴人應將系爭土地上如原審判決附圖所示Ａ部分
    面積０．０一五二公頃之地上物拆除，並將占用部分土地返還被上訴人及其他共
    有人全體之判決等語。
二、上訴人則以：上訴人已向系爭土地之共有人吳東明購買應有部分六分之一之面積
    （即０‧０一七四公頃土地），然上訴人建屋使用之面積並未逾所購買之面積，
    且被上訴人被侵害者，為其對共有物使用收益之權利，並非共有物本身，性質上
    不可能為上訴人無權占有或侵奪，理應依侵權行為之規定解決，不生民法第七百
    六十七條回復原狀請求權之問題；再者，被上訴人二人僅占系爭土地應有部分六
    分之一之面積，而應有部分六分之五面積之其他共有人並不反對上訴人於系爭土
    地上之特定位置建房屋居住，況且，被上訴人二人土地之價值僅一百二十餘萬元
    ，又於上訴人建屋之初未表示反對，直至上訴人花費二百十餘萬元建造完成後，
    始提起本件訴訟，已逾越權利行使之本質及經濟目的，顯有權利濫用之情事等語
    ，資為抗辯。
三、被上訴人主張系爭土地為被上訴人與訴外人吳東明、吳林玉、吳惟勤、吳惟瑞、
    吳家豐所共有，上訴人未得全體共有人之同意，而在系爭土地上如原審判決附圖
    所示Ａ部分、面積０．０一五二公頃，建築一樓磚造二樓鐵皮屋建物一棟之事實
    ，已據其提出土地登記簿謄本（參見原審卷第七－一四頁）及照片（參見本院卷
    第四二頁）為證，並經原審會同雲林縣北港地政事務所勘測屬實，分別製有勘驗
    筆錄及土地複丈成果圖在卷足稽（參見原審卷第三二－三六頁），復為上訴人所
    不爭，自堪信為真實；又被上訴人主張上訴人建蓋前開一樓磚造二樓鐵皮屋建物
    ，係無權占用被上訴人及其他共有人之土地，應將該建物拆除並返還該基地予被
    上訴人及其他共有人全體等情，雖為上訴人所否認，並以前揭各情詞置辯，經查
    ：
（一）上訴人主張向系爭土地共有人吳東明購買系爭土地應有部分六分之一之事實，
      固據於原審提出《不動產買賣契約書》（影本‧參見原審卷第五八－六一頁）
      為證，並經證人即共有人吳東明證實在卷（參見原審卷第四九－五０頁），惟
      證人吳東明並證稱：「契約並沒有約定賣那一部分」、「（系爭土地）沒有分
      管」等語，足見上訴人向系爭土地共有人吳東明所購買者僅係該筆土地之應有
      部分，且尚未辦理應有部分移轉登記，復有原審卷附系爭土地登記簿謄本足稽
      ，揆諸民法第七百五十八條規定意旨，足見上訴人並非系爭土地之共有人，則
      其建蓋前揭建物占用系爭土地之面積，雖在其所購買之應有部分面積之範圍內
      ，亦難認其有占用該部分土地之正當權源而得據以對抗被上訴人；況按各共有
      人依民法第八百十八條之規定，按其應有部分，對於共有物之全部雖有使用收
      益之權，惟共有人對共有物之特定部分使用收益，仍須徵得他共有人全體之同
      意，非謂共有人得對共有物之全部或任何一部有自由使用收益之權利，如共有
      人不顧他共有人之利益，而就共有物之全部或一部任意使用收益，即屬侵害他
      共有人之權利（最高法院六十二年台上字第一八０三號判例參照）。又未經共
      有人協議分管之共有物，共有人對共有物之特定部分占用收益，須徵得他共有
      人全體之同意，如未經他共有人同意而就共有物之全部或一部任意占用收益，
      他共有人得本於所有權請求除去其妨害或請求向全體共有人返還占用部分（最
      高法院七十四年度第二次民事庭會議決定(三)參照）。查上訴人既尚取得系爭土
      地之共有權，且又未經全體共有人之同意，即於系爭土地上建蓋前揭建物，為
      兩造所不爭，顯難認有占有系爭土地之正當權源；上訴人雖以被上訴人於上訴
      人建屋之初未表示反對等語為辯，但為被上訴人所否認，並提出郵局存證信函
      、信封及雲林縣警察局台西分局三崙分駐所受理各類案件紀錄表為證（均影本
      ‧參見本院卷第四三－四四、四六、四七頁），且上訴人於原審已自承係於八
      十八年三月間建蓋前揭建物（參見原審卷第五０頁），而上開存證信函係於八
      十八年三月十日所發，足見被上訴人對上訴人在系爭土地上建蓋前揭建物之初
      並非未表示反對或爭執；上訴人雖又抗辯被上訴人於八十八年三月十日寄發上
      開存證信函時，系爭建物業已蓋好云云（參見本院卷第三六頁反面），惟依被
      上訴人提出於八十八年四月四日拍攝之照片（參見本院卷第四二頁）所示，該
      建物尚未建造完成，足見上訴人上開所辯，核無可信；堪信被上訴人主張上訴
      人無權占有系爭如原審判決附圖所示Ａ部分土地乙節為真實。
（二）按所有人對於無權占有或侵奪其所有物者，得請求返還之；對於妨害其所有權
      者，得請求除去之；又各共有人對於第三人，得就共有物之全部，為本於所有
      權之請求。但回復共有物之請求，僅得為共有人全體之利益為之；民法第七百
      六十七條及第八百二十一條分別定有明文。查上訴人於系爭土地上建蓋如原審
      判決附圖所示Ａ部分之建物，既未經系爭土地共有人全體之同意，自難認有占
      有系爭土地之正當權源，則被上訴人依上開規定，請求上訴人應將如原審判決
      附圖所示Ａ部分之建物拆除，並將該部分基地返還被上訴人及其他共有人全體
      ，核無不合；上訴人抗辯被上訴人被侵害者，為其對共有物使用收益之權利，
      並非共有物本身，性質上不可能為上訴人無權占有或侵奪，理應依侵權行為之
      規定解決云云，並不足取。又權利之行使，不得違反公共利益，或以損害他人
      為主要目的；且行使權利，履行義務，應依誠實及信用方法，固為民法第一百
      四十八條所明定；惟查權利之行使，是否以損害他人為主要目的，應就權利人
      因權利行使所能取得之利益，與他人及國家社會因其權利行使所受之損失，比
      較衡量以定之。倘其權利之行使，自己所得利益極少而他人及國家社會所受之
      損失甚大者，非不得視為以損害他人為主要目的，此乃權利社會化之基本內涵
      所必然之解釋（最高法院七十一年台上字第七三七號判例參照）；經查上訴人
      於未得系爭土地共有人全體之同意前，本不應在系爭土地上建蓋建物無權占用
      系爭土地，則上訴人本不受現行法律體系之規範所保護，而被上訴人提起本件
      訴訟，旨在排除其正當之合法權益遭受之不法侵害，符合前揭法律之規範意旨
      ，為其權利之正當行使，要無違背權利行使之本質及經濟目的，則被上訴人之
      應有部分合計雖僅六分之一，有系爭土地之登記簿謄本可稽，而上訴人雖亦有
      相當之耗費，要難認被上訴人提起本件訴訟逾越權利行使之本質及經濟目的，
      是以上訴人主張被上訴人提起本件訴訟有權利濫用之情事云云，亦非可取。
四、綜上所述，被上訴人主張上訴人在系爭土地上如原審判決附圖所示Ａ部分、面積
    ０．０一五二公頃，建造一樓磚造二樓鐵皮屋建物一棟，係無權占用被上訴人及
    其他共有人之土地，足堪採信；從而，被上訴人依民法第七百六十七條及第八百
    二十一條規定，請求上訴人應將系爭土地上如附圖所示Ａ部分面積０．０一五二
    公頃之地上物拆除，並將占用部分土地返還被上訴人及其他共有人全體，洵屬正
    當，應予准許；原審因而命上訴人應將該部分之建物拆除並交還土地予被上訴人
    及其他共有人全體，並依民事訴訟法第三百九十六條第一項規定，酌定履行期間
    為六個月，核無不合；上訴意旨猶執前詞指摘原判決不當，而聲明廢棄，為無理
    由，應予駁回。
五、又民事訴訟法第四百六十六條第一項所定上訴第三審之利益額數，已經修正提高
    為一百萬元，並經總統於八十九年二月九日公布施行，已於同年月十一日生效。
    查本件訴訟標的價額經核定為六十八萬四千元，並未逾一百萬元，依修正民事訴
    訟法上開規定，上訴人對本判決已不得提起第三審上訴，則本判決經本院宣示後
    即告確定（民事訴訟法第三百九十八條第二項前段參照），已無假執行之問題，
    從而上訴人再聲請免為假執行，即無實益，自無准許之理由。
六、據上論結，本件上訴為無理由，依民事訴訟法第四百四十九條第一項、第七十八
    條，判決如主文。
中      華      民      國    八十九    年      三      月    二十八    日
                              臺灣高等法院臺南分院民事第四庭
~B1審判長法官  黃  崑  宗
~B2      法官  吳  上  康
~B3      法官  蘇  清  恭
右為正本係照原本作成。
不得上訴。
中      華      民      國    八十九    年      三      月    二十八    日
~B法院書記官  李  淑  華


司法院資訊處製作；財團法人民間司法改革基金會備份。
